---
title: "Análisis Exploratorio de Defunciones en Guatemala 2011-2021"
subtitle: "Proyecto 1 - Minería de Datos CC3074"
author: "Grupo 7"
date: "`r Sys.Date()`"
output:
  html_document:
    toc: true
    toc_float: true
    toc_depth: 3
    number_sections: true
    theme: cosmo
    highlight: tango
    code_folding: hide
    df_print: paged
---

```{r setup, include=FALSE}
knitr::opts_chunk$set(
  echo = TRUE, 
  warning = FALSE, 
  message = FALSE,
  fig.width = 10,
  fig.height = 6,
  dpi = 300
)

# Librerías principales
library(tidyverse)
library(janitor)
library(GGally)
library(stringi)
library(kableExtra)
library(scales)

# Configuración de tema
theme_set(theme_minimal(base_size = 12))
```

# Introducción

## Contexto

El presente documento constituye el análisis exploratorio de datos de defunciones registradas en Guatemala durante el período 2011-2021. Los datos provienen del Instituto Nacional de Estadística (INE) y contienen información detallada sobre cada defunción registrada oficialmente en el país.

------------------------------------------------------------------------

# Carga y Consolidación de Datos

```{r carga_datos}
archivos <- c(
  "lSg2Lmx2sWne8RcD9hM6guU73I9eQW8B.csv", 
  "QnZLxknSHwbFfpJ8I1frbkoIKfz1BBjd.csv",
  "iY2sN6q3d4ihJpgzr7KgJpQAiEn0bo60.csv", 
  "DX2BmYU5m4JfPRhrFHwDRDEs49V7fN5I.csv",
  "bb6vENc1cmPlBToSEEr6HESWdZk6tHFs.csv", 
  "20171204152107xRp35JuZin7nN2x88Me8MVcQvyZCnu5K.csv",
  "20181226142907xRp35JuZin7nN2x88Me8MVcQvyZCnu5K.csv", 
  "201911291520069Odm3oxU9mTY58hkborwzylm7MJop05q.csv",
  "20201201154851el8puh8r6zutgVKBoRIbazWluzIr25A3.csv", 
  "20210930225530FopQpWf6BcBWj8taVS3Q3mRKxgDsvwPe.csv"
)

datos_raw <- archivos %>%
  map_dfr(~ read_csv(.x, col_types = cols(.default = "c"))) %>%
  clean_names()

cat("Datos cargados:", nrow(datos_raw), "observaciones ×", ncol(datos_raw), "variables\n")
```

------------------------------------------------------------------------

# Descripción General del Dataset

## Dimensiones del Dataset

```{r dimensiones}
data.frame(
  Característica = c("Observaciones", "Variables", "Período"),
  Valor = c(format(nrow(datos_raw), big.mark = ","),
            ncol(datos_raw),
            "2011-2021")
) %>%
  kable(caption = "Dimensiones del Dataset") %>%
  kable_styling(bootstrap_options = c("striped", "hover"), full_width = FALSE)
```

## Tipos de Variables

```{r tipos_variables}
vars_numericas_esperadas <- c("anoreg", "mesreg", "diaocu", "edadif")
vars_categoricas <- setdiff(names(datos_raw), vars_numericas_esperadas)

data.frame(
  Tipo = c("Numéricas", "Categóricas", "Total"),
  Cantidad = c(length(vars_numericas_esperadas), length(vars_categoricas), ncol(datos_raw))
) %>%
  kable(caption = "Tipos de Variables") %>%
  kable_styling(bootstrap_options = c("striped", "hover"), full_width = FALSE)
```

## Diccionario de Variables Principales

```{r diccionario}
tribble(
  ~Variable, ~Descripción,
  "anoreg", "Año de registro",
  "mesreg", "Mes de registro",
  "depreg", "Departamento de registro",
  "depocu", "Departamento de ocurrencia",
  "sexo", "Sexo del fallecido",
  "edadif", "Edad del fallecido",
  "perdif", "Período de edad",
  "caudef", "Código CIE-10",
  "asist", "Asistencia médica",
  "ocur", "Lugar de ocurrencia"
) %>%
  kable(caption = "Diccionario de Variables Principales") %>%
  kable_styling(bootstrap_options = c("striped", "hover"))
```

## Valores Faltantes

```{r valores_faltantes}
na_summary <- datos_raw %>%
  summarise(across(everything(), ~sum(is.na(.) | . == "" | . == " ") / n() * 100)) %>%
  pivot_longer(everything(), names_to = "Variable", values_to = "Porcentaje_NA") %>%
  arrange(desc(Porcentaje_NA)) %>%
  filter(Porcentaje_NA > 0)

na_summary %>%
  head(15) %>%
  mutate(Porcentaje_NA = paste0(round(Porcentaje_NA, 2), "%")) %>%
  kable(caption = "Top 15 Variables con Valores Faltantes",
        col.names = c("Variable", "% Faltantes")) %>%
  kable_styling(bootstrap_options = c("striped", "hover"))
```

```{r grafico_na, fig.height=7}
na_summary %>%
  head(20) %>%
  ggplot(aes(x = reorder(Variable, Porcentaje_NA), y = Porcentaje_NA)) +
  geom_col(fill = "coral", alpha = 0.8) +
  coord_flip() +
  labs(title = "Variables con Valores Faltantes", x = "Variable", y = "% Faltantes") +
  theme_minimal()
```

------------------------------------------------------------------------

# Limpieza y Transformación

```{r limpieza}
datos <- datos_raw %>%
  mutate(across(where(is.character), ~ str_to_upper(stri_trans_general(.x, "Latin-ASCII")))) %>%
  mutate(across(c(anoreg, mesreg, diaocu, edadif), as.numeric)) %>%
  mutate(edad_anios = case_when(
    str_detect(perdif, "ANO") ~ edadif,
    str_detect(perdif, "MES") ~ edadif / 12,
    str_detect(perdif, "DIA") ~ edadif / 365,
    str_detect(perdif, "HORA") ~ edadif / 8760,
    TRUE ~ NA_real_
  )) %>%
  mutate(causa_capitulo = str_sub(caudef, 1, 1)) %>%
  filter(edad_anios <= 115 | is.na(edad_anios))

cat("Registros después de limpieza:", format(nrow(datos), big.mark = ","), "\n")
```

------------------------------------------------------------------------

# Exploración de Variables Numéricas

## Resumen Estadístico

```{r resumen_numericas}
datos %>%
  select(anoreg, mesreg, diaocu, edadif, edad_anios) %>%
  summarise(across(where(is.numeric),
                   list(
                     N = ~sum(!is.na(.)),
                     Media = ~mean(., na.rm = TRUE),
                     Mediana = ~median(., na.rm = TRUE),
                     Desv_Std = ~sd(., na.rm = TRUE),
                     Min = ~min(., na.rm = TRUE),
                     Q1 = ~quantile(., 0.25, na.rm = TRUE),
                     Q3 = ~quantile(., 0.75, na.rm = TRUE),
                     Max = ~max(., na.rm = TRUE)
                   ))) %>%
  pivot_longer(everything(),
               names_to = c("Variable", "Estadística"),
               names_sep = "_(?=[^_]+$)",
               values_to = "Valor") %>%
  mutate(Valor = round(Valor, 2)) %>%
  pivot_wider(names_from = Estadística, values_from = Valor) %>%
  kable(caption = "Resumen estadístico de variables numéricas") %>%
  kable_styling(full_width = FALSE) %>%
  scroll_box(width = "100%")
```

## Análisis de Edad

```{r resumen_edad}
datos %>%
  filter(!is.na(edad_anios)) %>%
  summarise(
    N = n(),
    Media = mean(edad_anios),
    Mediana = median(edad_anios),
    Desv_Std = sd(edad_anios),
    Q1 = quantile(edad_anios, 0.25),
    Q3 = quantile(edad_anios, 0.75),
    Mínimo = min(edad_anios),
    Máximo = max(edad_anios)
  ) %>%
  pivot_longer(everything(), names_to = "Estadística", values_to = "Valor") %>%
  mutate(Valor = round(Valor, 2)) %>%
  kable(caption = "Estadísticas de Edad") %>%
  kable_styling(full_width = FALSE)
```

```{r histograma_edad, fig.width=12}
datos %>%
  filter(!is.na(edad_anios), !is.na(sexo)) %>%
  ggplot(aes(x = edad_anios, fill = sexo)) +
  geom_histogram(bins = 50, alpha = 0.6, position = "identity") +
  scale_fill_manual(values = c("HOMBRE" = "#2c7bb6", "MUJER" = "#d7191c"), name = "Sexo") +
  labs(title = "Distribución de Edad por Sexo", x = "Edad (Años)", y = "Frecuencia") +
  theme_minimal() +
  theme(legend.position = "top")
```

## Normalidad (Edad)

```{r normalidad_edad}
x <- datos %>% filter(!is.na(edad_anios)) %>% pull(edad_anios)

# QQ-plot
qqnorm(x)
qqline(x)

# Shapiro en muestra (Shapiro no conviene con n muy grande)
set.seed(123)
xm <- sample(x, size = min(length(x), 5000))
shapiro.test(xm)

datos %>%
  filter(!is.na(edad_anios), !is.na(sexo)) %>%
  ggplot(aes(x = sexo, y = edad_anios, fill = sexo)) +
  geom_boxplot(alpha = 0.7, outlier.alpha = 0.3) +
  scale_fill_manual(values = c("HOMBRE" = "#2c7bb6", "MUJER" = "#d7191c")) +
  stat_summary(fun = mean, geom = "point", shape = 23, size = 3, fill = "yellow") +
  labs(title = "Boxplot de Edad por Sexo", x = "Sexo", y = "Edad (Años)") +
  theme_minimal() +
  theme(legend.position = "none")
```

## Evolución Temporal

```{r evolucion_temporal, fig.width=12}
datos %>%
  count(anoreg) %>%
  ggplot(aes(x = anoreg, y = n)) +
  geom_line(color = "darkblue", size = 1.5) +
  geom_point(color = "darkblue", size = 4) +
  geom_text(aes(label = comma(n)), vjust = -0.8, size = 3.5) +
  scale_x_continuous(breaks = seq(min(datos$anoreg, na.rm = TRUE), 
                                   max(datos$anoreg, na.rm = TRUE), 1)) +
  scale_y_continuous(labels = comma) +
  labs(title = "Evolución de Defunciones por Año", x = "Año", y = "Defunciones") +
  theme_minimal()
```

```{r edad_por_ano, fig.width=12}
datos %>%
  filter(!is.na(edad_anios), !is.na(anoreg)) %>%
  group_by(anoreg) %>%
  summarise(edad_promedio = mean(edad_anios), edad_mediana = median(edad_anios)) %>%
  ggplot(aes(x = anoreg, y = edad_promedio)) +
  geom_line(color = "darkgreen", size = 1.5) +
  geom_point(color = "darkgreen", size = 4) +
  geom_line(aes(y = edad_mediana), color = "orange", size = 1.5, linetype = "dashed") +
  scale_x_continuous(breaks = seq(min(datos$anoreg, na.rm = TRUE), 
                                   max(datos$anoreg, na.rm = TRUE), 1)) +
  labs(title = "Edad Promedio de Fallecimiento por Año",
       subtitle = "Sólida: Media | Punteada: Mediana",
       x = "Año", y = "Edad (Años)") +
  theme_minimal()
```

```{r distribucion_mensual, fig.width=12}
datos %>%
  filter(!is.na(mesreg)) %>%
  count(mesreg) %>%
  mutate(mes_nombre = month.name[mesreg]) %>%
  ggplot(aes(x = reorder(mes_nombre, mesreg), y = n)) +
  geom_col(fill = "steelblue", alpha = 0.8) +
  scale_y_continuous(labels = comma) +
  labs(title = "Distribución por Mes de Registro", x = "Mes", y = "Frecuencia") +
  theme_minimal() +
  theme(axis.text.x = element_text(angle = 45, hjust = 1))
```

------------------------------------------------------------------------

# Exploración de Variables Categóricas

## Sexo

```{r tabla_sexo}
tabla_sexo <- datos %>%
  count(sexo) %>%
  drop_na() %>%
  mutate(porcentaje = paste0(round(n / sum(n) * 100, 2), "%"))

tabla_sexo %>%
  kable(caption = "Distribución por Sexo",
        col.names = c("Sexo", "Frecuencia", "Porcentaje"),
        format.args = list(big.mark = ",")) %>%
  kable_styling(full_width = FALSE)
```

```{r grafico_sexo, fig.width=8}
tabla_sexo %>%
  ggplot(aes(x = sexo, y = n, fill = sexo)) +
  geom_col(alpha = 0.8) +
  geom_text(aes(label = comma(n)), vjust = -0.5, size = 5) +
  scale_fill_manual(values = c("HOMBRE" = "#2c7bb6", "MUJER" = "#d7191c")) +
  scale_y_continuous(labels = comma) +
  labs(title = "Distribución por Sexo", x = "Sexo", y = "Frecuencia") +
  theme_minimal() +
  theme(legend.position = "none")
```

## Área Geográfica

```{r tabla_area}
datos %>%
  count(areag) %>%
  drop_na() %>%
  mutate(porcentaje = paste0(round(n / sum(n) * 100, 2), "%")) %>%
  kable(caption = "Distribución por Área",
        col.names = c("Área", "Frecuencia", "Porcentaje"),
        format.args = list(big.mark = ",")) %>%
  kable_styling(full_width = FALSE)
```

## Asistencia Médica

```{r tabla_asistencia}
datos %>%
  count(asist) %>%
  drop_na() %>%
  arrange(desc(n)) %>%
  head(10) %>%
  mutate(porcentaje = paste0(round(n / sum(n) * 100, 2), "%")) %>%
  kable(caption = "Top 10 - Asistencia Médica",
        col.names = c("Asistencia", "Frecuencia", "Porcentaje"),
        format.args = list(big.mark = ",")) %>%
  kable_styling()
```

```{r grafico_asistencia, fig.width=10, fig.height=6}
datos %>%
  count(asist) %>%
  drop_na() %>%
  arrange(desc(n)) %>%
  head(10) %>%
  ggplot(aes(x = reorder(asist, n), y = n)) +
  geom_col(fill = "darkgreen", alpha = 0.8) +
  geom_text(aes(label = comma(n)), hjust = -0.2, size = 3.5) +
  coord_flip() +
  scale_y_continuous(labels = comma) +
  labs(title = "Top 10 - Asistencia Médica", x = "Asistencia", y = "Frecuencia") +
  theme_minimal()
```

## Lugar de Ocurrencia

```{r tabla_ocurrencia}
datos %>%
  count(ocur) %>%
  drop_na() %>%
  mutate(porcentaje = paste0(round(n / sum(n) * 100, 2), "%")) %>%
  kable(caption = "Lugar de Ocurrencia",
        col.names = c("Lugar", "Frecuencia", "Porcentaje"),
        format.args = list(big.mark = ",")) %>%
  kable_styling()
```

```{r grafico_ocurrencia, fig.width=10, fig.height=6}
datos %>%
  count(ocur) %>%
  drop_na() %>%
  ggplot(aes(x = reorder(ocur, n), y = n)) +
  geom_col(fill = "purple", alpha = 0.7) +
  geom_text(aes(label = comma(n)), hjust = -0.2, size = 3.5) +
  coord_flip() +
  scale_y_continuous(labels = comma) +
  labs(title = "Lugar de Ocurrencia", x = "Lugar", y = "Frecuencia") +
  theme_minimal()
```

## Causas de Muerte (CIE-10)

```{r tabla_causas}
datos %>%
  count(causa_capitulo) %>%
  drop_na() %>%
  arrange(desc(n)) %>%
  mutate(porcentaje = paste0(round(n / sum(n) * 100, 2), "%")) %>%
  kable(caption = "Capítulos CIE-10",
        col.names = c("Capítulo", "Frecuencia", "Porcentaje"),
        format.args = list(big.mark = ",")) %>%
  kable_styling()
```

```{r grafico_causas, fig.width=10, fig.height=7}
datos %>%
  count(causa_capitulo) %>%
  drop_na() %>%
  ggplot(aes(x = reorder(causa_capitulo, n), y = n)) +
  geom_col(fill = "darkred", alpha = 0.7) +
  geom_text(aes(label = comma(n)), hjust = -0.2, size = 3) +
  coord_flip() +
  scale_y_continuous(labels = comma) +
  labs(title = "Defunciones por Capítulo CIE-10", x = "Capítulo", y = "Frecuencia") +
  theme_minimal()
```

------------------------------------------------------------------------

# Relaciones entre Variables

## Sexo vs Lugar de Ocurrencia

```{r sexo_vs_ocur, fig.width=10}
datos %>%
  filter(!is.na(sexo), !is.na(ocur)) %>%
  ggplot(aes(x = sexo, fill = ocur)) +
  geom_bar(position = "fill") +
  labs(title = "Lugar de Ocurrencia por Sexo",
       y = "Proporción", x = "Sexo", fill = "Lugar") +
  scale_y_continuous(labels = percent) +
  theme_minimal() +
  theme(legend.position = "bottom")
```

## Área vs Asistencia

```{r area_vs_asistencia, fig.width=12, fig.height=7}
datos %>%
  filter(!is.na(areag), !is.na(asist)) %>%
  count(areag, asist) %>%
  group_by(areag) %>%
  mutate(prop = n / sum(n)) %>%
  ggplot(aes(x = areag, y = prop, fill = asist)) +
  geom_col(position = "fill") +
  labs(title = "Asistencia Médica por Área", x = "Área", y = "Proporción", fill = "Asistencia") +
  scale_y_continuous(labels = percent) +
  theme_minimal() +
  theme(legend.position = "bottom")
```

## Departamento vs Sexo

```{r departamento_vs_sexo, fig.width=12, fig.height=8}
datos %>%
  filter(!is.na(depocu), !is.na(sexo)) %>%
  count(depocu, sexo) %>%
  group_by(depocu) %>%
  filter(sum(n) >= 10000) %>%
  ungroup() %>%
  ggplot(aes(x = reorder(depocu, n), y = n, fill = sexo)) +
  geom_col(position = "dodge", alpha = 0.8) +
  coord_flip() +
  scale_fill_manual(values = c("HOMBRE" = "#2c7bb6", "MUJER" = "#d7191c")) +
  scale_y_continuous(labels = comma) +
  labs(title = "Defunciones por Departamento y Sexo",
       subtitle = "Departamentos con 10,000+ casos",
       x = "Departamento", y = "Defunciones") +
  theme_minimal() +
  theme(legend.position = "top")
```

## Top Departamentos

```{r top_departamentos, fig.width=12, fig.height=8}
datos %>%
  count(depocu) %>%
  drop_na() %>%
  arrange(desc(n)) %>%
  head(15) %>%
  mutate(porcentaje = n / sum(n) * 100) %>%
  ggplot(aes(x = reorder(depocu, n), y = n)) +
  geom_col(fill = "darkgreen", alpha = 0.8) +
  geom_text(aes(label = paste0(comma(n), "\n(", round(porcentaje, 1), "%)")), 
            hjust = -0.1, size = 3) +
  coord_flip() +
  scale_y_continuous(labels = comma, limits = c(0, max(datos %>% count(depocu) %>% pull(n), na.rm = TRUE) * 1.15)) +
  labs(title = "Top 15 Departamentos", x = "Departamento", y = "Defunciones") +
  theme_minimal()
```

## Correlaciones

```{r correlaciones, fig.width=10, fig.height=8}
set.seed(42)
datos %>%
  select(edad_anios, anoreg, diaocu) %>%
  drop_na() %>%
  slice_sample(n = min(1000, nrow(.))) %>%
  ggpairs(aes(alpha = 0.4)) +
  theme_minimal()
```

## Evolución por Sexo

```{r evolucion_sexo, fig.width=12}
datos %>%
  filter(!is.na(anoreg), !is.na(sexo)) %>%
  count(anoreg, sexo) %>%
  ggplot(aes(x = anoreg, y = n, color = sexo)) +
  geom_line(size = 1.5) +
  geom_point(size = 3) +
  scale_color_manual(values = c("HOMBRE" = "#2c7bb6", "MUJER" = "#d7191c")) +
  scale_x_continuous(breaks = seq(min(datos$anoreg, na.rm = TRUE), 
                                   max(datos$anoreg, na.rm = TRUE), 1)) +
  scale_y_continuous(labels = comma) +
  labs(title = "Evolución de Defunciones por Sexo", x = "Año", y = "Defunciones") +
  theme_minimal() +
  theme(legend.position = "top")
```

------------------------------------------------------------------------

# Conclusiones

## Hallazgos Principales

**Variables Numéricas:**

-   Edad promedio: \~`r round(mean(datos$edad_anios, na.rm = TRUE), 1)` años
-   Distribución bimodal (infantil y adulto mayor)
-   Incremento notable 2020-2021

**Variables Categóricas:**

-   Mayor mortalidad masculina (\~59%)
-   Concentración urbana
-   Causas mal definidas predominantes

**Relaciones:**

-   Área geográfica asociada con asistencia médica
-   Departamentos poblados concentran más casos absolutos
-   Patrón consistente de mayor mortalidad masculina

------------------------------------------------------------------------

```{r session_info}
sessionInfo()
```
